臺灣桃園地方法院刑事判決　　　　　　　　　　　　　　九十年度易字第七九三號
　　公　訴　人　臺灣桃園地方法院檢察署檢察官
　　被　　　告　丁○○
　　選任辯護人　劉楷律師
　　　　　　　　林凱律師
右列被告因過失傷害案件，經檢察官提起公訴（八十九年度偵續字第七號），本院判
決如左︰
    主  文
丁○○因過失傷害人，處拘役伍拾日，如易科罰金以佰元折算壹日。
    事  實
一、丁○○為址設桃園縣龜山鄉○○○路二五九號長庚大學之駐衛警，負有維護校園
    安全之職責，於民國八十八年一月八日上午八時三十五分許，在長庚大學校區內
    ，遭校方解職之甲○○教授未經許可強行進入校園欲使用辦公室內之電話，遭該
    校校長特別助理戊○○拒絕，戊○○即先行離去，而因甲○○迭次為其教職遭校
    方解職一事與校方發生爭執，致校方不堪其擾，乃對警衛組人員指示如甲○○未
    有洽公對象進入校園時應加以驅離，是戊○○離去後，丁○○及同為校區駐衛警
    之丙○○及許義鍇（以上二人另經檢察官為不起訴處分）即依校方指示要求甲○○離開校區，惟甲○○執意不肯離開，而與丁○○發生爭執拉扯，丁○○遂欲強
    行對甲○○執行驅離時，原應注意其目的僅在驅離黃煌榮離開校區即可，不得逾
    越必要程度，而依當時情況，並無不能注意之情形，竟疏未注意，因甲○○強力
    反抗並與丁○○發生拉扯間，丁○○不慎扭轉甲○○之右手指遠側指節，致甲○○受有右手第四指及第五指遠端指骨粉碎性骨折之傷害，經治療後，未達毀敗身
    體一肢以上機能之程度。
二、案經甲○○訴由台灣桃園地方法院檢察署檢察官偵查起訴，經檢察官不起訴處分
    後，為台灣高等法院檢察署檢察長發回續行偵查，再經台灣桃園地方法院檢察署
    檢察官偵查起訴。
    理  由
一、訊據被告丁○○固坦承於前開時、地，因驅離甲○○離開校園時，與甲○○發生
    拉址之事實，惟矢口否認有何過失責任，辯稱：八十八年一月八日上午八時三十
    五分，甲○○到校區找戊○○發生爭吵，他說他要進他的辦公室用電話，但戊○○沒有讓他進去，甲○○就跑到醫學大樓的大廳去吵，伊請他離開，甲○○要
    攻擊我，伊就與乙○○及丙○○一起把他架到醫學大樓的廣場，許義鍇及丙○○
    架住他的左手，我後面推，他一直拉扯反抗，也不知道他有受傷，伊並沒有扭轉
    他的手，甲○○曾在拉扯間將伊的袖口撕破，他為何受傷伊不清楚云云。經查：
（一）被告因告訴人甲○○擅入長庚大學校區，經要求甲○○離開，惟甲○○不肯，
      雙方發生爭執拉扯，在拉扯間致甲○○受有前述傷害等情，業據告訴人甲○○
      於警偵訊及本院審理時指述詳確，並據被告丁○○於偵查中供認「因與甲○○
      拉扯間造成傷害」（詳台灣桃園地方法院檢察署八十八年度他字第一一０一號
      偵查卷第二十三頁）、「我們是駐警，：：驅離並非故意，拉扯之間方造成傷
      害」（詳台灣桃園地方法院檢察署八十九年度偵續字第七號偵查卷第四十頁背
      面）等語屬實，證人丙○○、許義鍇及謝天揚亦分別於偵查中及本院審理時證
      稱告訴人因被告請其離開校區而發生爭執，二人並發生拉扯等語明確。堪認被
      告與甲○○就驅離告訴人離校一事發生爭執而有肢體上拉扯之情屬實，而衡諸
      常情，若雙方均僅在防衛之情狀下，縱使發生肢體之拉扯磨擦充其量亦應僅有
      膚淺之表皮上之傷害（如瘀傷、挫傷等），而遠端指節要造成傷害，並非易事
      ，必係特別針對該部位施力扭轉，始有造成該部位粉碎性骨折之可能性，此亦
      據證人即長庚醫院莊秀樹醫師於偵查中證述明確（詳前開八十九年度偵續字第
      七號偵查卷第六十三頁），益徵被告在驅離告訴人甲○○離校時，在二人發生
      拉扯間，被告確有以手施力扭轉告訴人右手，始造成甲○○受有前述傷害至明
      。而查告訴人甲○○於八十六年八月間，因就其教職遭解除一事與校方迭有爭
      端，且經常至校騷擾，影響校區安寧，是校方曾指示警衛組如遇甲○○未有洽
      公對象即擅入校區，即可逕行驅離一節，亦據證人即長庚大學主任秘書石建濤
      於偵查中證述明確（詳上開八十八年度他字第一一０一號偵查卷第二十一頁）
      ，復有長庚大學八十八年八月二十日（八八）長庚大字第八八０八一二七號函
      一份在卷可憑，而長庚大學為私立大學，對其建築物及附連圍繞之土地本享有
      支配權，未經校方許可自不得無故擅入，是長庚大學為維護校園安寧，由校方
      指示警衛人員，如甲○○無洽公對象即未經許可擅入校園，應加以驅離，本即
      為正當權利之行使，被告丁○○為長庚大學駐衛警，負有維護該校安全之職責
      ，其因告訴人甲○○未經許可進入校區，且於請求離開校園又無故堅不離去，
      乃依校方指示欲將強行滯留校區之甲○○驅離校園，固屬正當權利之行使，然
      權利之行使亦不得逾越必要之程度，觀之被告與甲○○二人就請甲○○離開校
      園之事發生爭執，當時甲○○情緒亦顯激動，嗣二人並發生肢體之拉扯一節，
      已分據證人丙○○及許義鍇於本院審理時證述明確，則被告應可預見其與告訴
      人甲○○間就請其離開校園一事相持不下，告訴人情緒亦呈激動之狀態，如為
      強制驅離告訴人離校之舉措，必遭告訴人甲○○強力反抗，而生肢體衝突，並
      有因此造成告訴人傷害之可能性，而依當時情狀並無不能注意之情形，詎竟疏
      未注意，而採取強行架離甲○○之強烈方式以達其強制驅離告訴人之目的，以
      致在執行驅離行動時造成甲○○受有右手第四、五指遠端粉碎性骨折之前述傷
      害，顯然已逾越目的僅係將告訴人驅離校區之必要性程度，被告顯有過失甚明
      。又被害人甲○○係因遭被告強力執行驅離行動時以手用力扭轉之結果，而受
      有右手第四指、第五指遠端指骨粉碎性骨折之傷害，亦有長庚紀念醫院病歷、
      及該院八十八年一月八日、八十八年四月二十九日診斷證明書各一份在卷可憑
      ，被害人所受之傷害結果與被告之過失行為間顯有相當因果關係，被告自應負
      過失傷害人之責。
（三）按刑法第十條第四項第四款所稱毀敗一肢以上之機能，係指肢體因傷害之結果
      完全喪失其效用者而言，初不以驗斷時之狀況如何為標準，如經過相當之診治
      而能回復原狀，或雖不能回復原狀而僅祗減衰其效用者，仍不得謂為該款之重
      傷（最高法院二十八年上字第一０九八號判例可資參照）。查本件被害人甲○○因被告執行驅離行動之疏失，致受有右手第四指、第五指遠端粉碎性骨折之
      傷害一節，業據證人即長庚醫院醫師莊秀樹於偵查中亦證稱：「（告訴人）該
      二手指已喪失機能，對日常生活並無太大妨害，是屬身體上重大不治或難治之
      傷」、「如需用到該二手指如彈鋼琴、打電腦則無法發揇揮該二指功能」等語
      ，再經本院向長庚醫院函詢告訴人治療情形，固據函覆「吳君八十八年四月二
      十九日回診時，右手第四、五指能彎曲，但功能部分受限，惟因病患久未回診
      ，故無法得知其目前狀況，如有需要，建議回診再做鑑定」，有財團法人長庚
      紀念醫院九十年七月二十日（九０）長庚院法字第０六四五號函一份在卷可稽
      ，又經告訴人於九十一年二月六日自行至向安外科診所就診治療，經向安診所
      開立診斷證明書記載「右手第五手指遠端指骨粉碎骨折，第四手指中間指骨粉
      碎性骨折，於長庚醫院手術內固定，現狀右手第四手指遠端指關節運動範圍減
      少，部分機能喪失」，有該診所診斷證明書一份，及告訴人甲○○於偵查中雖
      指述「右手第四、五指遠端指節被扭碎，不能彎曲」，於本院審理時指述「我
      現在無法用那二支手指打電腦」、「我是右手第四、五指無法正常彎曲，可以
      彎，但是無法像正常一般手指彎曲，是部分功能喪失」等語（詳本院九十一年
      五月二十九日、九十一九月十八審判筆錄），惟查手之作用雖在於指，然本件
      告訴人受傷之手指並非整隻完全斷落或受損，僅係右手第四指、第五指不能像
      正常手指一般彎曲而已，而右手殘餘之大拇指、食指及中指均保有完整之機能
      ，仍可執筆書寫、亦可彎曲握取小型物件，右手手掌功能仍完整無缺，並未達
      一肢以上之機能完全毀敗、喪失其效用之程度。又毀敗一肢以上之機能，既設
      有專款之規定，則傷害四肢之重傷，自以有毀敗之情形為限，其同條第四項第
      六款所規定其他於身體或健康有重大不治或難治之傷害，即不包括傷害四肢在
      內。是倘屬刑法第十條第四項第一款至第五款之情形，而未達能永遠完全喪失
      之毀敗程度，縱屬重大不治或難治，亦不屬於刑法第十條第四項第六款所稱之
      重傷。是本件被害人甲○○所受前開傷勢自亦不該當於刑法第十條第四項第六
      款之重傷構成要件，均附此敘明。
（三）綜上各述，本件事證已明，被告犯行洵堪認定。
二、核被告丁○○所為，係犯刑法第二百八十四條第一項前段之過失傷害罪。查告訴
    人甲○○所受傷勢，並未達於四肢功能毀敗或於身體器官功能有罹於重大或難治
    之程度，已如前述，公訴人認被告所為係犯同法第二百八十四條第一項後段之過
    失致重傷罪，尚有未洽，惟其基本事實同一，本院自應予審理，並變更其起訴法
    條。爰審酌被告並無前科，素行尚佳，為維護校園安全執行驅離行動之疏失致告
    訴人受有傷害之過失情節，告訴人所受損害，又迄未與告訴人達成民事和解，及
    被告犯罪後態度等一切情狀，量處如主文所示之刑，並諭知易科罰金之折算標準
    。
據上論斷，應依刑事訴訟法第二百九十九條第一項前段、第三百條，刑法第二百八十
四條第一項前段、第四十一條第一項前段，罰金罰鍰提高標準條例第一條前段、第二
條，判決如主文。
本案經檢察官陳雅譽到庭執行職務。
中      華      民      國      九十一      年      九    月    三十    日
                                  臺灣桃園地方法院刑事第三庭
                  法  官  林惠霞
右正本證明與原本無異
如不服本判決書應於送達後十日內向本院提出上訴狀
                                      書記官  吳仁心
中      華      民      國      九十一      年      九    月    三十    日
附錄本案論罪科刑法條全文
刑法第二百八十四條第一項
  因過失傷害人者，處六月以下有期徒刑、拘役或五百元以下罰金，致重傷者，處一
年以下有期徒刑、拘役或五百元以下罰金。
